臺灣高等法院刑事判決　　　　　　　　　　　　九十三年度上更(一)字第四八二號
　　上　訴　人
　　即　自訴人　乙○○
　　上　訴　人
　　即　被　告　丙○○
右上訴人因被告偽造文書等案件，不服臺灣板橋地方法院八十八年度自字第一八九號
，中華民國八十九年九月十三日第一審判決，提起上訴，判決後經最高法院發回更審
（含台灣板橋地方法院檢察署移請併案審理之九十一年度偵續字第一二八號同一事實
案件），本院判決如左：
    主  文
原判決關於丙○○部分撤銷。
丙○○連續意圖為自己不法之所有，而侵占對於業務上所持有之物，處有期徒刑壹年
拾月。
    事  實
一、丙○○係設於臺北縣蘆洲市○○○路一六一號地下一樓大慶證券股份有限公司（
    下稱大慶證券公司）蘆洲分公司之營業員，負責接受客戶委託買賣股票等業務，
    為從事業務之人。緣甲○○因有消息可融券放空台鳳等股票，而邀集乙○○、溫
    阿琳、吳美雲、鍾玉生、溫錦蓮、吳建裕、吳宏益及其他多位友人集資買賣股票
    ，於民國八十七年七月間經友人介紹結識丙○○，即委託丙○○下單操作，惟依
    證券公司當時規定，客戶開立委託買賣證券受託契約帳戶滿三個月，且最近一年
    有交易達十筆、交易金額達二百五十萬元以上始有信用交易資格，甲○○、乙○○等人均不符信用交易資格，丙○○為求業績及佣金，乃向其客戶周英風、韓守
    民（另案由台灣板橋地方法院檢察署偵辦）、許志鴻表示其擬買賣股票需借用周
    英風、韓守民在大慶證券公司蘆洲分公司之第一─000000－0號及第一─
    ００九八六八─一帳戶及許志鴻在大慶證券公司蘆洲分公司帳戶供己使用，連同
    其兄林明華、其妹林美惠為股票抽籤而開立之第一─００七三五─六號、第一─
    ０００二七七─四號等帳戶，擅自將上開帳戶借予信用資格不符之甲○○、乙○○使用，乙○○、甲○○即假上開客戶名義，委託丙○○融券賣出台鳳、東陽、
    華碩、興票、華票、國票等股票，或融券買進台鳳、東陽、華碩、興票、華票、
    國票等股票，或融資買進台鳳、一銀等股票，或融資賣出一銀股票，丙○○再指
    示乙○○將買賣股票款項或融資、融券保證金匯入丙○○指定之世華聯合商業銀
    行北三重分行不知情之林明華、林美惠、周英風、許志鴻、韓守民等人帳戶，乙○○、甲○○自八十七年七月二十三日起至八十七年十月八日止陸續將金錢共計
    新台幣（下同）五千三百六十六萬八千六百六十八元匯入前開帳戶內完成交易手
    續。詎丙○○除部分依甲○○指示下單外，竟基於意圖為自己不法之所有之概括
    犯意，自八十七年七月下旬某日起至八十七年十月二十日止，利用保管周英風、
    林明華、林美惠、許志鴻、韓守民等人所交付之有價證券集中保管存摺、活期存
    款存摺及印鑑章之機會，先後連續將乙○○匯入各該帳戶之款項二千二百五十二
    萬二千五百三十九元悉數侵占挪為己用，或將之匯給其債權人許三義、丁麗雪、
    許玲珠、王麗容、劉世煌等人用以還債，或將之匯入其女兒邱家梵帳戶用以抽取
    股票，或用以與甲○○、乙○○對作，或用以自行買進股票。在此期間，丙○○
    並思及其於八十三年間某日曾撿拾大慶證券公司蘆洲分公司因搬遷而廢棄之融券
    買進償還報告書存查聯（其上已印有大慶證券公司報告書專用章之印文），如甲○○、乙○○有所懷疑或需掩飾上開侵占事實時，可以偽造交易記錄等方法而虛
    為應付；嗣於八十七年十月二十八日，甲○○、乙○○果要求將其在上開帳戶內
    之資金全數融券放空，及將帳戶內之國票等融券補回，因資金先前已遭丙○○挪
    作他用，無力為其真實下單，丙○○為掩飾上情及拖延甲○○、乙○○查悉之時
    間，乃將前開於八十三年間某日所撿拾之大慶證券公司蘆洲分公司融券買進償還
    報告書存查聯（其上已印有大慶證券公司報告書專用章之印文），在其桃園縣八
    德市○○路聯福巷七十一弄十號住處，虛載林明華、林美惠、周英風、韓守民等
    人委託買進證券種類、股數、單價、價金、手續費、應收金額、沖抵股數、融券
    擔保品、保證金、擔保品利息、合計金額等下單交易記錄，而一次接續偽造大慶
    證券公司之融券買進償還報告書存查聯六份，並將前開報告書六份持往臺北縣三
    重市○○路○段三一八號甲○○之公司，交付甲○○而行使，致甲○○、乙○○
    誤以為確有買進上開交易紀錄之股票，足生損害於林明華、林美惠、周英風、韓
    守民、甲○○、乙○○等人及大慶證券公司。丙○○於犯罪未被發覺前，前往台
    灣板橋地方法院檢察署向有犯罪偵查職權之該署檢察官自首犯罪，願接受裁判。
    於檢察官終結偵查前乙○○向原審法院提起自訴。
二、案經被害人乙○○提起自訴及檢察官移請併案審理。
    理  由
一、按犯罪之被害人始得提起自訴，刑事訴訟法第三百十九條第一項定有明文，該條
    項所稱之被害人，係指因犯罪直接受有損害之人，即必須其人之法益，因犯罪行
    為直接受侵害者，方屬相當；又刑事訴訟法第三百十九條第一項所稱之被害人，
    係指從自訴人所訴事實形式上觀察直接受損害之人而言，若客觀上判斷並非直接
    被害人，縱以被害人自居，仍不得提起自訴（參見最高法院七十一年度臺上字第
    一六六五號判決意旨）。又按偽造文書之直接被害人，固僅限於文書名義人，但
    行使此項文書向人詐財，其被詐財者，應同屬直接被害人。自非不得提起自訴（
    參見最高法院七十年度台上字第一０九一號判例）。再按犯罪事實之一部分得提
    起自訴者，他部雖不得自訴亦以得提起自訴論；但不得提起自訴部分係較重之罪
    者，不在此限。亦為刑事訴訟法第三百十九條第二項所明定，此條項係就單一性
    案件一部得自訴他部不得自訴，應如何決定全部得否自訴之程序事項而為規範，
    即自訴案件，依自訴狀記載之犯罪事實，從形式上觀察，假定各部分事實俱成立
    犯罪且具有實質上或裁判上一罪之不可分關係，如其中得自訴之罪法定刑重於不
    得自訴之罪，則全部均得自訴（參見最高法院八十七年度臺上字第九七三號判決
    意旨參照）。本件自訴人乙○○所訴之被告業務侵占、行使偽造私文書之犯嫌，
    係指訴被告丙○○向自訴人言稱可代自訴人操作買賣股票套利，自訴人自八十七
    年七月二十三日至同年十月八日，先後匯入五千三百六十六萬八千六百六十八元
    ，委由被告丙○○買賣股票，被告丙○○將其中二千二百五十二萬二千五百三十
    九元悉數侵占挪為己用，被告丙○○為掩飾上情，及拖延甲○○、自訴人查悉之
    時間，乃又偽造大慶公司融券買進償還報告書存查聯六份，並將前開報告書交付
    甲○○而行使；依自訴人所訴之事實，上開款項果若遭被告丙○○業務侵占，其
    直接被害人應為自訴人等人，且被告丙○○於原審調查時亦自承：「匯款進來都
    是乙○○，我是與乙○○對帳」等情（見原審卷第一八八頁），足見被告丙○○
    明知所有款項皆由自訴人依其指示電匯至被告丙○○指定之帳戶，自訴人乙○○
    應係直接被害人；又上開報告書若係偽造，則其直接被害人固為大慶公司、林明
    華、林美惠、周英風、韓守民等名義人，但被告丙○○係於陸續侵占款項時即思
    以行使上開偽造報告書之方法掩飾其業務侵占犯行，依上開判例說明，自訴人應
    同屬直接被害人。自訴人提起本件自訴程序應屬合法，合先敘明。
二、訊據上訴人即被告丙○○對其係大慶證券公司之營業員，有提供上開證券公司及
    銀行帳戶供自訴人等買賣股票及一次接續偽造大慶證券公司之融券買進償還報告
    書六份供承不諱，惟矢口否認有何上開業務侵占犯行，辯稱：當初甲○○要求伊
    提供人頭戶予甲○○，借其操作股票，伊亦有操作，不知後來會損失如此多，伊
    並未侵占甲○○匯入之款項云云。
三、經查：
  (一)右開事實，業據被告丙○○於原審調查時供承：「我是大慶證券公司營業員，八
    十七年七月間至十一月初，客戶向我下單時，我並未實際下單，所以偽造大慶證
    券公司買賣明細單，向客戶交待，錢實際上被我挪用了」、「（許三義、丁麗雪
    、邱家梵、許玲珠、王麗容、劉世煌等人與你何關係？為何有股款匯入渠等帳戶
    ？）許三義是客戶，曾向他調錢，所以匯錢還他，丁麗雪是客戶紀長村之妻，曾
    向紀長村調錢，還錢時他指定匯入其妻之戶頭，邱家梵是我女兒，是為了抽股票
    將錢存在戶頭裡，．．．，許玲珠可能是許三義的女兒或太太，是向許三義調錢
    後還他。王麗容的部分是營業員向我調現轉出去的帳戶，．．．」、「因為有時
    自訴人委託下單買賣股票，我沒有下單，結果自訴人是賺錢的，有時自訴人放空
    融券賣出股票，我跟她對做，做多買進股票，結果造成虧損」、「（被告欠自訴
    人二千二百五十二萬二千五百三十九元？）沒有意見」等語（見原審卷三三頁反
    面、第二八八頁反面、第二八九頁正面、第三一六頁正面），其於本院前審調查
    時對於自訴人九十年六月二十八日刑事陳報(一)狀所載自訴人電匯被告之金額為五
    千三百六十六萬八千六百六十八元，被告亦不否認（見本院前審九十年第上訴字
    第一○○七號卷第一五二、一五三頁、九十年七月十六日訊問筆錄第一頁、第二
    頁），核與自訴人乙○○、自訴代理人於原審、本院前審審理時及被害人甲○○
    於原審及本院調查時指訴之情節相符，並有被告丙○○偽造之融券買進償還報告
    書影本六份（見原審卷第六頁至第八頁）、和解書一份（見原審卷第九頁、第十
    頁）、大慶證券公司八十八年六月十四日慶證總字第八八一四二號函暨所附客
    戶林美惠、周英風、林明華等三人買賣交易紀錄（見原審卷四二頁至第五九頁）
    、世華聯合商業銀行北三重分行八十八年七月二十九日世銀北三重字第０五四號
    函暨所附存款人林明華、林美惠、周英風、韓守民、許志鴻存款明細分戶帳（見
    原審卷第七八頁至第八三頁）、世華聯合商業銀行活期（儲蓄）存款存入、取款
    憑條影本五十五件、匯出匯款用紙影本十一件、轉帳收入傳票影本七件（見原審
    卷第二一０頁至第二八一頁）、大慶證券公司九十年四月二十四日慶證總字第九
    ００六０號函暨所附韓守民買賣交易記錄、電匯單十一紙、開瑞法律事務所函等
    在卷可稽。
  (二)被告自承自訴人電匯予伊股款五千三百六十六萬八千六百六十八元，已如前述；
    雖自訴人於原審陳稱匯給被告金額為二千萬元，惟買賣股票本時有進出，進出之
    總金額與結算盈虧金額或會有出入，自訴人上開陳稱，應係記憶有誤所致。又扣
    除被告匯還自訴人之二千餘萬元，據自訴人乙○○與被告之前開和解書第一項所
    載：「．．．，惟乙方（指被告）於民國八十七年七月十三日至八十七年十月三
    十一日間擅自私用甲方（乙○○、鍾玉生）股款，而出具附件一之融券買進償還
    報告書合計六張，總金額新台幣二千二百五十二萬二千五百三十九元整」，堪認
    被告侵占之股款為二千二百五十二萬二千五百三十九元。又被告將自訴人電匯之
    股款用以償還自己之債務，且未依自訴人指示下單融券、融資買賣股票，進而供
    作自行操作買賣股票之用，損失之款由被告從上開帳戶內扣抵，被告將該等業務
    上所持有之款，以上開方式挪用，顯有將上開保管中之款項挪供給用之情形，自
    屬侵占其業務上持有自訴人電匯之股款。所為未侵占，係操作股票導致虧損云云
    之辯解，尚難採信。
  (三)綜上所述，本件事證明確，被告丙○○所辯均屬飾卸，不足為採，其犯行堪以認
    定，應依法論科。
四、按刑法上之背信罪為一般違背任務之犯罪，而同法之侵占罪則專指持有他人所有
    物以不法領得之意思變更持有為所有侵占入己者而言，故違背任務行為苟係將其
    持有之他人所有物擅行處分，不能謂無變更持有為所有之意思，自應論以侵占罪
    ；刑法第三百四十二條之背信罪，所謂不法利益，須與本人之財產或其他利益所
    受之損害為間接關係，始得成立。如將持有他人之所有物直接加以處分，應屬侵
    占罪之範圍。上訴人如果確曾將其持有糧食局之公糧，撥償其個人所欠之債務，
    是對於本人之財產，直接取得不法利益，原判決論以背信，即嫌欠合（參見最高
    法院四十四年度台上字第九一號判例）。又按侵占業務上持有物之罪，以其所侵
    占之他人所有物係因執行業務而持有為構成要件。若非因執行業務而基於其他委
    任關係持有他人所有物，即與該罪構成要件不符，祇能以普通侵占論科。查本件
    被告吳眉桂係大慶證券公司蘆洲分公司之營業員，接受客戶委託下單買賣股票為
    其業務範圍；甲○○、自訴人乙○○即係委託其下單買賣股票之客戶，惟因不具
    信用交易資格，丙○○為圖業績及佣金收入，乃提供周英風、韓守民、許志鴻、
    林明華、林美惠由其保管屬業務上持有之之大慶證券公司有價證券集中保管帳戶
    、存摺，供甲○○、乙○○買賣股票，另又提供其保管中屬其業務上所持有之周
    英風、韓守民、許志鴻、林明華、林美惠之世華聯合商業銀行北三重分行之活期
    （儲蓄）存款帳戶存摺、印鑑章，供買賣股票款項或融資、融券保證金進出之用
    ，該等接受客戶委託下單買賣股票之行為，本即屬其業務範圍，其又係於上班時
    間，以其業務上所保管之有價證券集中保管帳戶、存摺、銀行活期（儲蓄）存款
    帳戶存摺、印鑑章，供買賣股票款項或融資、融券保證金進出之用，該等買賣股
    票之業績或佣金收入，均歸被告丙○○所有，時間且長達數月之久（八十七年七
    月至十月），顯然其係長時間反覆為同一業務之行為；雖然「利用客戶名義或帳
    戶，申購、買賣有價證券」或「以他人或親屬名義提供客戶申購、買賣有價證券
    」均為主管機關及大慶證券公司所應禁止之行為（證券商負責人與業務人員管理
    規則第十六條第一項第七款、第八款，現行規則第十八條第七款、第八款參照）
    ，惟即便被告前揭所為有背於上開規定，要仍屬其基於大慶證券公司營業員之身
    份而執行其業務上之行為，其違背委託任務將其業務上持有他人所有物直接加以
    處分，核其所為，係犯刑法第三百三十六條第二項之業務侵占罪，自訴人贅論刑
    法第三百三十九條詐欺罪、同法第三百四十二條背信罪，尚有誤會。又按自訴狀
    依刑事訴訟法第三百二十條之規定，並非必須記載所犯法條，與公訴案件不同，
    故本院不受自訴狀所記載之法條之拘束，自毋庸變更自訴法條。又其一次偽造六
    份融券買進償還報告書存查聯並持以行使，核被告丙○○此部分所為，係犯刑法
    第二百十六條、第二百十條之行使偽造私文書罪。被告無權蓋用「大慶證券公司
    報告書專用章」，其盜用該專用章之印文，偽造完成上開融券買進償還報告書存
    查聯之私文書並持以行使，其盜用印文為偽造私文書之階段行為，其偽造私文書
    之低度行為為行使偽造私文書之高度行為所吸收，均不另論罪。被告於自白書及
    原審調查時均供承於八十七年十月七日及同年月二十八日連續偽造上開報告書云
    云，然查：原審卷附融券買進償還報告書六份上所載之日期，均為八十七年十月
    底，並無一份日期為八十七年十月七日，被告丙○○前揭自白，並無其他證據可
    資補強，應非可採，應僅論以一次偽造上開報告書。被告丙○○在其前開住處，
    偽造上開報告書六份，均於密切接近時地實施而侵害同上被害人法益，在時間差
    距上，難以強行分開，核屬數個舉動之接續行為，以一罪論。其先後多次業務侵
    占之犯行，時間緊接，手段相同，觸犯構成要件相同之罪名，顯係基於概括犯意
    反覆為之，為連續犯，應依刑法第五十六條規定論以一罪，並加重其刑。又被告
    侵占業務上所持有之上開款項，自八十七年七月二十三日起同年十月八日止，長
    達二個半月，金額高達二千二百五十二萬二千五百三十九元，期間難免自訴人或
    甲○○要求對帳或有所懷疑，適被告於八十三年間即曾撿拾大慶證券公司蘆洲分
    公司因搬遷而廢棄之融券買進償還報告書存查聯（其上已印有大慶證券公司報告
    書專用章之印文），被告顯已有如甲○○、乙○○有所懷疑或需掩飾上開侵占事
    實時，可以偽造交易記錄等方法而虛為應付；嗣於八十七年十月二十八日，甲○○、乙○○果要求將其在上開帳戶內之資金全數融券放空，及將帳戶內之國票等
    融券補回，被告偽造上開報告書並持以行使，顯係藉該方法達掩飾前開業務侵占
    犯行及拖延甲○○、乙○○查悉之時間，是所犯行使偽造私文書犯行與業務侵占
    間，有方法目的之牽連犯關係，依刑法第五十五條之規定，應從一較重之業務侵
    占罪處斷。另被告於犯罪未發覺前向臺灣板橋地方法院檢察署檢察官自首而受裁
    判，有刑事自首狀及臺灣板橋地方法院檢察署檢察官八十七年度偵字第二五四六
    三、二五二六四號起訴書附卷可稽（後因自訴人在偵查未終結前提起本件自訴，
    該起訴部分，經台灣板橋地方法院以八十八年度訴字第一○八九號判決公訴不受
    理），應依刑法第六十二條規定減輕其刑。偽造之大慶證券公司融券買進償還報
    告書存查聯六份，固為被告犯罪所用之物，然因已交付甲○○，非屬被告丙○○
    所有（其上之專用章印文僅屬盜用，非屬偽造），業據被告供明在卷，雖未扣案
    ，本院毋庸宣告沒收，附此敘明。
五、原審判決予被告丙○○以論罪科刑，固非無見。惟查：(一)原判決認定被告丙○○
    侵占自訴人等匯入之金額為六百萬元，背信虧損二千二百五十二萬二千五百三十
    九元，與事實不符，又被告丙○○係大慶公司營業員，侵占其業務上持有之自訴
    人委託買賣股票股款，應構成業務侵占罪，已如前所述，原判決僅論以普通侵占
    罪，尚有未洽。(二)又被告丙○○係於八十七年十月二十八日，在其上開住處，盜
    用已蓋好「大慶證券公司報告書專用章」，其盜用該專用章之印文，偽造完成上
    開融券買進償還報告書存查聯之私文書，並持以行使，其盜用印文為偽造私文書
    之階段行為，不另論罪；且其係一次偽造六份報告書，均已如前述，原判決未敘
    明盜用印文不另論罪之法律關係及以連續偽造私文書論處，有所未洽。(三)刑法上
    之背信罪為一般違背任務之犯罪，而同法之侵占罪，則專指持有他人所有物，以
    不法領得之意思，變更持有為所有侵占入己者而言，本件被告丙○○違背任務行
    為，並將其持有之他人所有物擅行處分，不能謂無變更持有為所有之意思，自應
    論以侵占罪，乃原判決除論侵占罪外，另論背信罪，尚有未當。被告丙○○上訴
    否認業務侵占犯行，並認原審量刑過重，尚非有理；自訴人上訴以被告丙○○業
    務侵占數額達二千二百五十二萬二千五百三十九元，並非操作致生虧損，以此指
    摘原判決不當，即有理由，且原判決既有上開可議之處，自應將原判決關於被告
    丙○○部分予以撤銷改判。爰審酌被告素行良好，犯罪動機、目的、所生損害，
    業務侵占數額達二千二百五十二萬二千五百三十九元，及犯罪後態度，並已賠償
    被害人一百萬元等一切情狀，量處如主文第二項所示之刑。
六、台灣板橋地方法院檢察署九十一年度偵續字第一二八號（含八十八年度偵字第二
    ００七六號）移請併案審理被告丙○○部分，與本件前揭犯罪事實相同，為實質
    上之一罪，本院自得併予審理；另八十九年十月五日修正前之「證券商負責人與
    業務人員管理規則」，係財政部證券暨期貨管理委員會依據證券交易法第七十條
    之規定所頒布之命令；依該規則第十六條第二項第七款、第八款規定（現行規則
    為第十八條第二項第七款、第八款）：證券商之負責人及業務人員不得有「利用
    客戶名義或帳戶，申購、買賣有價證券」，或「以他人或親屬名義供客戶申購、
    買賣有價證券」之行為。本件事實欄所敘及之被告丙○○於八十七年七月二十三
    日至同年十月八日間，借用其客戶周英風、韓守民、許志鴻，以及其兄林明華、
    其妹林美惠在大慶證券公司蘆洲分公司之帳戶，供其本人及自訴人、甲○○等人
    融資或融券買賣股票使用，其後進而利用保管上開帳戶存則及印鑑章之機會，侵
    占帳戶內之二千二百五十二萬二千五百三十九元；被告上開所為，有違反如上所
    述之禁止命令，應併有行為時證券交易法第一百七十七條第三款處罰規定之適用
    ；且該部份與被告前開所犯之業務侵占犯行間，具有不可分離之關係，應有方法
    結果之牽連犯一罪關係；惟證券交易法於被告行為後之八十九年七月十九日修正
    時，已將該法第一百七十七條第三款之規定刪除，廢止該部分之處罰規定，則被
    告該部分原應依刑事訴訟法第三百零二條第四款之規定為免訴之諭知，惟因該部
    份與前開論罪科刑部分既有牽連犯之裁判上一罪關係，爰不另為免訴判決之諭知
    。附此敘明。
據上論斷，應依刑事訴訟法第三百六十九條第一項前段、第三百六十四條、第二百九
十九條第一項前段、第三百四十三條，刑法第五十六條、第三百三十六條第二項、第
二百十六條、第二百十條、第五十五條、第六十二條，罰金罰鍰提高標準條例第一條
前段，判決如主文。
本案經檢察官沈世箴到庭執行職務。
中　　　華　　　民　　　國　　九十三　　年　　十一　　月　　　十  六　　　日
                              臺灣高等法院刑事第二十一庭
                                  審判長法  官  葉  騰  瑞
                                        法  官  莊  明  彰
                                        法  官  劉  壽  嵩
右正本證明與原本無異。
如不服本判決，應於收受送達後十日內向本院提出上訴書狀，其未敘述上訴之理由者
並得於提起上訴後十日內向本院補提理由書（均須按他造當事人之人數附繕本）。
                                        書記官  廖  婷  璇
中　　　華　　　民　　　國　　九十三　　年　　十一　　　月　　　十六　　日
附錄：本案論罪科刑法條全文
刑法第二百十條
偽造、變造私文書，足以生損害於公眾或他人者，處五年以下有期徒刑。
刑法第二百十六條
行使第二百十條至第二百十五條之文書者，依偽造、變造文書或登載不實事項或使登
載不實事項之規定處斷。
刑法第三百三十六條
對於公務上或因公益所持有之物，犯前條第一項之罪者，處一年以上七年以下有期徒
刑，得併科五千元以下罰金。
對於業務上所持有之物，犯前條第一項之罪者，處六月以上五年以下有期徒刑，得併
科三千元以下罰金。
前二項之未遂犯罰之。
